【裁判字號】    98,上易,1597
【裁判日期】    981124
【裁判案由】    侵占
【裁判全文】
臺灣高等法院臺中分院刑事判決        98年度上易字第1597號
上  訴  人  臺灣南投地方法院檢察署檢察官
被      告  乙○○
                      號
上列上訴人因被告侵占案件，不服臺灣南投地方法院中華民國九
十八年九月一日第一審判決（九十七年度易字第六一九號；起訴
案號：臺灣南投地方法院檢察署九十六年度偵續字第三四號），
提起上訴，本院判決如下：
    主  文
上訴駁回。
    理  由
一、公訴意旨略以：被告乙○○與告訴人丙○○於民國八十九年
    四、五月間，合夥在南投縣鹿谷鄉鹿谷村興農巷三八之二號
    經營「佳和幼稚園」，雙方以告訴人之女謝雅婷名義，於臺
    中商業銀行鹿谷分行開立帳號000000000000號
    帳戶（以下簡稱：系爭帳戶），做為該幼稚園財務收支之用
    。嗣被告與告訴人因經營理念不和，而於九十年八月十七日
    終止合夥契約，並於同年八月二十九日將合夥財產清算完畢
    ，清算結果為：謝雅婷系爭帳戶內之金額歸告訴人所有，被
    告尚須給付告訴人新臺幣（下同）六萬六千一百三十三元。
    然被告在合夥財產清算完畢後，明知系爭帳戶之款項均為告
    訴人所有，竟於將該帳戶存摺、印章返還告訴人之前，意圖
    為自己不法所有，於同年八月三十日擅自從系爭帳戶內提領
    十萬元並予侵占入己，因認被告涉犯刑法第三百三十五條第
    一項之普通侵占罪嫌等語。
二、按犯罪事實應依證據認定之，無證據不得認定犯罪事實；又
    不能證明被告犯罪者，應諭知無罪之判決，刑事訴訟法第一
    百五十四條第二項、第三百零一條第一項分別定有明文。另
    刑事訴訟法上所謂認定犯罪事實之證據，係指足以認定被告
    確有犯罪行為之積極證據而言；如未能發現相當證據或證據
    不足以證明，自不能以推測或擬制之方法，以為裁判基礎；
    且認定犯罪事實所憑之證據，無論係直接證據或間接證據，
    其為訴訟上之證明，須於通常一般之人均不致有所懷疑，而
    得確信其為真實之程度者，始得據為有罪之認定，倘其證明
    尚未達到此一程度，而有合理之懷疑存在，復無其他調查途
    徑可尋，法院即應為無罪之判決，最高法院二十九年度上字
    第三一０五號、四十年度台上字第八六號及七十六年度台上
    字第四九八六號判例可資參照。再者，告訴人之告訴，係以
    使被告受刑事訴追為目的，是其陳述是否與事實相符，仍應
    調查其他證據以資審認，必告訴人所述被害情形無瑕疵可指
    ，且就其他方面調查又與事實相符，其供述始足據為判決之
    基礎，最高法院五十二年度台上字第一三００號、三十二年
    度上字第六五七號判例同可資參照，因此告訴人之指訴是否
    可採，仍須調查其他積極證據，以查證該指訴是否與事實相
    符，尚難單憑告訴人之指訴，即入人於罪。另按事實審法院
    對於證據之取捨，依法雖有自由判斷之權，然積極證據不足
    證明犯罪事實時，被告之抗辯或反證縱屬虛偽，仍不能以此
    資為積極證據應予採信之理由，最高法院亦著有三十年上字
    第四八二號判例可資參照。末按刑法上之侵占罪，係以意圖
    為自己或第三人不法之所有，而擅自處分自己持有之他人所
    有物為構成要件，倘自己所持有者並非他人之物，而係自己
    所有之物，縱未依約將該物交付他人，亦無侵占可言，本無
    構成侵占罪之餘地，此觀刑法第三百三十五條第一項之規定
    至明。
三、本件公訴人認被告涉有上開罪嫌，無非係以下列證據與論述
    為主要依據：(一)被告與告訴人於九十年八月十七日終止合夥
    關係一節，為被告所不爭執。(二)被告聲稱合夥財產清算之基
    準日為九十年八月二十四日，雖與證人即告訴人之妻林麗質
    所證應為九十年八月二十九日等語不符，惟被告自承雙方之
    清算結果為：除上開帳戶內二十三萬五千一百五十三元之餘
    額歸告訴人所有外，被告尚須給付告訴人六萬六千一百三十
    三元等情，則與林麗質於偵查中所證相符，並有合夥財產清
    算之對帳單在卷可參。另被告於九十年八月三十日自系爭帳
    戶提領十萬元乙情，有系爭帳戶之交易明細資料一份在卷可
    佐，且該筆款項並不在合夥財產清算對帳單內一節，亦為被
    告所不否認。(三)告訴人於偵查中證稱略以：伊不曾同意被告
    自系爭帳戶提領十萬元，以支付被告在興建幼稚園時的監工
    費用，如果有的話，在對帳時就應先行扣除等語，依此足認
    被告領取上開十萬元款項，應未經告訴人之同意而擅自領取
    。參以告訴人若曾於雙方合夥財產「清算前」同意給付被告
    十萬元之監工報酬，則被告與告訴人於清算當日（即被告所
    稱之九十年八月二十四日或證人林麗質所稱之九十年八月二
    十九日）即應將上開報酬予以列入計算，清算結果應為告訴
    人須給付被告三萬三千八百六十七元，而非被告應給付告訴
    人六萬六千一百三十三元。又告訴人若在雙方合夥財產「清
    算後」同意給付被告十萬元之報酬，則被告應僅須自上開帳
    戶提領三萬三千八百六十七元之差額即可，何須先領取十萬
    元之款項，再於同年十月二十二日將六萬六千一百三十三元
    轉帳至系爭帳戶，依此認被告所辯係事後卸責之詞。
四、訊據被告固承認其曾於九十年八月三十日自系爭帳戶提領十
    萬元之事實，惟堅決否認涉有侵占犯行，其於偵查中辯稱略
    以：是告訴人同意伊去領取，因告訴人說他的立案費用是二
    十六萬餘元，這筆錢由他先行支出，伊必須支付其十三萬四
    千八百九十二元，然伊認為幼稚園於興建時，伊也有去監工
    ，乃要求告訴人支付伊監工費用十萬元等語；嗣於原審法院
    及本院審理中另辯稱略以：九十年八月二十四日係清算基準
    日，然並非清算完畢日，伊與告訴人之合夥關係清算完畢日
    期實為九十年九月十五日之後，則伊於清算完畢前自系爭帳
    戶提領款項，並無犯法，又伊與告訴人於九十年八月十七日
    合意終止合夥時，另訂租賃契約，約定告訴人將其就「佳和
    幼稚園」之出資部分租予被告單獨經營，租期自九十年八月
    二十五日起至九十九年八月二十四日止，從而伊與告訴人間
    之合夥關係自九十年八月二十五日起即轉為租賃關係，自是
    日起即由伊單獨經營「佳和幼稚園」並自負盈虧。而系爭帳
    戶實則於九十年七、八月間即已清空歸零，自九十年八月二
    十五日後陸續存入之金錢實則為伊單獨經營「佳和幼稚園」
    之學雜費收入，屬伊之財產，從而伊於九十年八月三十日自
    該帳戶內提領十萬元，核屬動用自己之金錢，並無侵占情事
    等語。
五、本院查：
  (一)就被告與告訴人合夥經營「佳和幼稚園」，以系爭帳戶做為
    該幼稚園財務收支之用，嗣被告與告訴人於九十年八月十七
    日終止合夥契約，而被告於同年八月三十日自系爭帳戶內提
    領十萬元之事實，除經告訴人於偵查中指陳明確（見臺灣南
    投地方法院檢察署九十六年度偵字第一一三五號偵查卷【以
    下簡稱：偵查卷】第一頁之刑事告訴狀）外，且有系爭帳戶
    存摺內頁影本一紙、臺中商業銀行竹山分行九十八年六月六
    日中竹山字第０九八０五二００一六一號函暨所附存摺存款
    取款憑條影本一紙在卷可稽（見原審卷第二四頁、第一二二
    頁至第一二三頁），並無疑義。告訴人固於偵查中指稱其並
    未同意被告自系爭帳戶提領十萬元等語（見臺灣南投地方法
    院檢察署九十六年度偵續字第三四號偵查卷【以下簡稱：偵
    續卷】第七四頁），核與被告就此部分之辯解齟齬，惟被告
    提領十萬元之行為是否因此即屬犯罪，則尚須就雙方終止合
    夥後之實際清算合夥財產完畢時點、雙方如何約定清算完畢
    後就賸餘財產其中有關系爭帳戶於清算完畢時日之存款餘額
    部分之分配歸屬及是否有其他民事契約介入等節詳予審酌始
    能認定，非可一概而論，先予指明。
  (二)就被告與告訴人合意終止經營「佳和幼稚園」之合夥後，究
    竟於何時清算合夥財產完畢乙節，被告於原審法院及本院審
    理中雖一再堅稱九十年八月二十四日係清算基準日，然並非
    清算完畢日，伊與告訴人之合夥關係清算完畢日期實為九十
    年九月十五日之後等語，惟被告對於究竟係於何時清算合夥
    財產完畢一節，其於原審法院九十五年投簡字第二二一號給
    付租金事件陳稱：「合夥關係於九十年十月二十一日終止，
    但未清算完畢。」等語（見偵查卷第一二頁）；嗣於本件偵
    查中則另稱：「（問：與丙○○是何時結算相關款項？）九
    十年十月二十二日」等語（見偵續卷第七三頁），顯見被告
    上開所述前後不一，尚難遽採；然而，就此部分事實告訴人
    同於偵查中表示：「（你與被告終止合夥關係是何時？）我
    忘記了。」等語（見偵續卷第七三頁）。從而有關本件雙方
    就合夥財產確實清算完畢時點之認定，自僅能從卷內證據資
    料綜合判斷如下：觀諸原審卷第三六頁之會算單影本（即為
    清算單）所示，告訴人與被告兩造約定經扣除謝雅婷系爭帳
    戶九十年八月二十九日會算當日內之餘額二十三萬五千一百
    五十三元及其他金額後，被告另須付予告訴人租金六萬六千
    一百三十三元，依該會算單上所記載應予扣除之「２３５１
    ５３」數目既與系爭帳戶九十年八月二十九日存摺內頁影本
    餘額明細相符（見原審卷第三三頁），且被告並自承業已於
    九十年十月二十二日將六萬六千一百三十三元以匯款方式匯
    入謝雅婷系爭帳戶而交付告訴人等情（見偵續卷第七三頁）
    ，復有系爭帳戶存摺內頁影本之匯款明細可按（見原審卷第
    三三頁），足見兩造係於九十年八月二十九日就雙方之合夥
    財產進行會算，且於當日清算合夥財產完畢，此部分事實同
    由原審法院九十五年度投簡字第二二一號民事判決為相同認
    定並經確定在案。
  (三)然而，依被告於原審法院審理中所陳稱：伊與告訴人於九十
    年八月十七日合意終止合夥時，另訂有租賃契約，約定告訴
    人將其就「佳和幼稚園」之出資部分租予被告單獨經營，租
    期自九十年八月二十五日起至九十九年八月二十四日止，從
    而伊與告訴人間之合夥關係自九十年八月二十五日起即轉為
    租賃關係，自是日起即由伊單獨經營「佳和幼稚園」乙節，
    並提出其與告訴人之租賃契約書影本一份附卷可考（見原審
    卷第一六一頁至第一六三頁），及就該份租賃契約之存在，
    告訴人於偵查中亦表示並無意見等語（見偵查卷第一七頁）
    ，堪信屬實。依該租賃契約第一條至第三條規定，可知被告
    於其時向告訴人承租之標的為告訴人就「佳和幼稚園」之二
    分之一出資，含土地、建物與該幼稚園內之所有軟硬體在內
    ，而租期依該契約第七條規定為九年，自九十年八月二十五
    日起至九十九年八月二十四日止，又關於租金及給付部分，
    依同契約第四條、第五條規定為第一年七十萬元，第二年至
    第九年每年七十五萬元，給付方式為每年分二期給付，第一
    年部分每期為三十五萬元，第二年起每期為三十七萬五千元
    ，計租日期依同契約第六條規定分別為每年之三月十日及九
    月三十日，再就幼稚園經營事項部分，同契約第十條則規定
    ，自該契約成立之日起，被告即應負幼稚園經營管理及學生
    安全全部法律責任，絕對不得推卸責任予告訴人，上述等節
    均有該租賃契約可據。則考以前揭原審卷第三六頁所附會算
    單影本下方「租金：３５００００」之記載，被告所主張該
    項記載係指依伊與告訴人間之租賃契約應給付予告訴人之第
    一期租金等語，自屬實在。由此可知，被告與告訴人固於九
    十年八月二十九日就合夥財產進行清算完畢，但渠等前已於
    同年八月十七日終止雙方之合夥關係並改行簽訂租賃契約書
    ，約定租期自九十年八月二十五日起算，且被告應自是日起
    獨立經營幼稚園，又在雙方合夥財產未清算完畢前，被告自
    九十年八月二十五日起獨立經營幼稚園之個人收入所得並已
    存入系爭帳戶內與雙方合夥財產混合，此觀之系爭帳戶存摺
    內頁影本之收支明細載明九十年八月二十七日尚有存入一筆
    歸屬被告個人收入所得之現金三萬元自明（見原審卷第三三
    頁），至此堪認被告與告訴人雙方在九十年八月二十九日進
    行之合夥財產清算實則已與先前成立並持續之租賃關係、租
    金給付、以及清算前系爭帳戶存入被告個人收入所得而發生
    合夥財產與被告個人所有財產混合等事宜互為牽連，而非單
    純之合夥財產清算關係。
  (四)末再依該會算單下方計算式之記載型式「租金：00000
    0－000000‧‧‧」，核諸上述系爭帳戶存摺內頁之
    記載，可知上揭「２３５１５３」之數字係指系爭帳戶於九
    十年八月二十九日支出一萬八千元後之餘額二十三萬五千一
    百五十三元（見原審卷第三三頁），而細究該算式之真實意
    義則在於，告訴人及證人林麗質俱已承認該帳戶內之二十三
    萬五千一百五十三元，亦即包括清算合夥財產完畢後就系爭
    帳戶內之賸餘財產與所存入被告個人收入所得總計之金額，
    均屬被告所得支配者，如此始有將之自被告應給付告訴人之
    三十五萬元租金中予以扣除之理，而被告則僅係以交還系爭
    帳戶存摺、印章之方式以代該二十三萬五千一百五十三元之
    支付。依此，即便被告嗣後動用該二十三萬五千一百五十三
    元，實等同於支配自己之財產，至於被告動用後不足二十三
    萬五千一百五十三元部分，則核屬租金債務是否履行之民事
    紛爭範疇，至此應已甚屬明確。
  (五)綜合上述，本件被告與告訴人間關於經營「佳和幼稚園」之
    合夥關係固於九十年八月十七日合意終止且實際清算完畢之
    時點為同年八月二十九日，但因清算給付方式與二人於合意
    終止當日另定之「租賃契約書」之租金給付、清算前系爭帳
    戶存入被告個人收入所得而發生合夥財產與被告個人所有財
    產混合等事宜互為結合，且依給付之計算方式可知，告訴人
    與其委任處理事務之證人林麗質均認為系爭帳戶中之金額二
    十三萬五千一百五十三元，亦即包括清算合夥財產完畢後就
    系爭帳戶內之賸餘財產與所存入被告個人收入所得總計之金
    額，核屬被告所得支配，因而得由被告應向告訴人給付之租
    金三十五萬元中予以扣除，則被告嗣後動用該帳戶中之金額
    ，等同於支配自己財產，尚難認符合侵占之構成要件。
六、原審認不能證明被告犯罪，因而為被告無罪之諭知，雖原判
    決理由欄四之(二)部分認定被告與告訴人就合夥財產清算完畢
    時點係在九十年九月十五日以後之理由尚有未洽，然結果並
    無二致，經核仍無不當。檢察官循告訴人請求上訴意旨略以
    ：原審判決以被告乙○○與告訴人丙○○間，有關經營佳和
    幼稚園之合夥關係清算時間點，係於九十年九月十五日之後
    ，故本件告訴人指訴被告於九十年八月三十日提領現金十萬
    元之行為，係涉刑法侵佔罪犯行乙節，應僅係被告提領其所
    得支配之金額，與侵佔自己持有他人之物無涉，而為無罪判
    決，固非無見，然查：本件雙方合夥之清算時間點，應為
    九十年八月二十四日，此亦為臺灣南投地方法院民事判決所
    認定，則本件被告於九十年八月三十日領系爭十萬元，應係
    侵佔告訴人之物。告訴人與被告間就會算單上所載２４／
    ３１，２４所指為會算日九十年八月二十四日，３１則為九
    十年八月三十一日，由此亦可證合夥之清算時間點為九十年
    八月二十四日。本件被告領取系爭十萬元，係於九十年八
    月二十四日雙方合夥財產清算之後，故應係侵佔無誤。告訴
    人以上開理由，請求本檢察官提起上訴，經核閱原判決、調
    閱案卷及上開告訴人所述事項，認其聲請上訴尚非顯無理由
    ，爰附送原聲請狀並引用上述理由，依刑事訴訟法第三百四
    十四條第一項、第三項、第三百六十一條提起上訴，請將原
    判決撤銷，更為適當合法之判決等語。另告訴人及其告訴代
    理人向本院所提出之補充告訴理由則略稱：原審判決被告無
    罪，無非係以本件被告與告訴人間關於經營「佳和幼稚園」
    之合夥關係固於九十年八月十七日合意終止，然實際清算完
    畢之時點則在同年九月十五日之後，以謝雅婷名義於臺中商
    業銀行鹿谷分行開立帳號000000000000號帳戶
    中之金額二十三萬五千一百五十三元核屬被告所得支配，被
    告嗣後動用，等同支配自己財產，尚難認符合侵占罪之構成
    要件為論據。惟查：(一)被告與告訴人間之合夥關係確於九十
    年八月二十九日清算完畢，非原審所認定之九十年九月十五
    日之後，其理由如下：1.查依原審卷第二三頁會算單（清算
    單）明確記載「租金000000－000000－000
    00」，而該２３５１５３之數目，為系爭帳戶於九十年八
    月二十九日之存款餘額，亦有系爭帳戶之交易明細資料附卷
    為憑，佐以被告於原審亦自承：「在對總帳結算時存摺都攤
    開來一筆一筆對帳」，足證雙方清算完畢日確為九十年八月
    二十九日，否則為何要將當日存款餘額記載於會算單上？且
    南投地方法院九十五年投簡字第二二一號民事判決理由亦同
    此認定，被告對該判決亦未上訴而告確定。2.又關於告訴人
    與被告究竟係於何時清算完畢，被告初於南投地方法院九十
    五年投簡字第二二一號給付租金事件係稱：「合夥關係於九
    十年十月二十一日終止，但未清算完畢。」嗣於本件偵查中
    先稱：「（問：與丙○○是何時結算相關款項？）九十年十
    月二十二日」、後改稱：「對帳日應該是在我匯款（註：匯
    款日為九十年十月二十二日）前幾天。（你提領的十萬元有
    無在此對帳單內？）沒有。」惟於原審則辯稱：「結帳日至
    九月十五日」、「清算日非九十年八月二十九日而是九十年
    九月十五日之後」、「實際對帳日期應該是九十年九月十五
    日」，顯見被告所辯已前後不一。3.依系爭帳戶之交易明細
    資料，九十年八月二十九日之結餘為二十三萬五千一百五十
    三元，同年八月三十日領款十萬元後之結餘為十三萬五千一
    百五十三元，同年十月二十二日被告匯款六萬六千一百三十
    三元後之結餘為二十萬一千二百八十六元，倘本件之清算完
    畢日果如原審所認定之九月十五日之後，則於會算單上租金
    欄應扣除之存款餘額應為十三萬五千一百五十三元，惟事實
    上卻扣除二十三萬五千一百五十三元，由此可證原審所認定
    之清算完畢日有誤，尚與事實不符。4.被告並不否認伊於九
    十年八月三十日自系爭帳戶提領十萬元，如上所述，其於偵
    查中亦自承此筆十萬元未在會算單內，倘雙方於九十年九月
    十五日之後始清算完畢，為何九十年八月三十日提領之十萬
    元未列入會算單內呢？5.更何況，由被告於偵查中亦供稱：
    「因為當時已經結帳完畢，存摺及印章也都返還了，所以他
    們才同意我再去領錢」，亦證雙方結帳完畢在先，被告領錢
    在後，而被告係九十年八月三十日領錢，則結帳完畢日當在
    九十年八月二十九日，而不可能在九十年九月十五日之後。
    (二)雙方合夥關係終止後，既已於九十年八月二十九日清算，
    並同意系爭帳戶內之存款二十三萬五千一百五十三元用以抵
    付被告應付告訴人租金三十五萬元之一部分，則於是日會算
    完畢後，該帳戶內之存款即悉歸告訴人所有，而非屬被告可
    得支配之財產：1.查被告於偵查中已自承卷附之會算單（清
    算單）是伊和告訴人清算合夥財產之對帳單，並就檢察官問
    其中記載租金：000000－000000－00000
    是何意義？供稱：「當初有約定每年要給丙○○七十萬元承
    租經營權的租金，因分上下學期，所以我先支付三十五萬元
    給他。結算的基準日是以九十年八月二十四日為基準日，二
    十三萬五千一百五十三元是謝雅婷存摺裡所剩餘的款項（註
    為九十年八月二十九日所結餘），該筆款項是公款。所以直
    接將該筆公款歸由丙○○所有，再將該筆款項從我必須支付
    的三十五萬元扣除…」足證原審認定二十三萬五千一百五十
    三元歸被告所有，核與卷證資料不符。2.另查，依上開南投
    地院之民事判決理由亦記載被告與告訴人間合夥關係既已清
    算完畢，被告自不得再由歸屬於告訴人之謝雅婷帳戶內領取
    款項，因該帳戶於合夥清算後，即歸告訴人使用，被告於九
    十年八月三十日領取十萬元，自應返還告訴人，亦即認定該
    帳戶存款已歸告訴人所有，而被告對該判決亦未提起上訴，
    堪認被告亦認同上開見解。3.被告就其提領系爭十萬元之緣
    由，於民事庭陳稱「該款項是監工所得」，於偵查中稱「伊
    向告訴人反應伊也有監工、加班，告訴人才同意讓伊領十萬
    元」，於原審先辯稱：「十萬元之用途乃原告支付被告申辦
    立案之費用」，後又改稱：「十萬元乃是丙○○與乙○○依
    比例同意支付乙○○提領申辦立案及監工費用」，先姑且不
    論被告就其提領十萬元之緣由究係監工費用、立案費用，抑
    或係加班，已前後不一致，惟被告則始終辯稱其係經告訴人
    同意始領款則無二致，除告訴人業已否認同意被告領取該十
    萬元外，倘該十萬元係如原審所認定為被告個人之財產，則
    被告大可逕行領款，又何需徵得告訴人同意？而由被告一再
    辯稱其經告訴人同意而領款，適足證明被告明知該款項非其
    所有，原審見未及此，而認定被告領款係支配自己之財產，
    洵有違誤。(三)就本件合夥確實清算完畢時點部分，應屬受告
    訴人委任處理事務之證人林麗質較為瞭解，為原判決所是認
    ，而證人林麗質於原審業已明確證稱：「（究竟真正清算完
    畢的日期是哪一天？）八月二十九日，會算單是八月二十九
    日確認的」，自應認清算完畢日為八月二十九日，惟原審不
    察，逕以會算單上八月份：支出：４７６２３４與貸方合計
    金額４７６２３４相同，而採信被告所辯實際清算完畢係在
    九十年九月十五日以後，惟查：1.證人林麗質與被告於九十
    年八月二十九日結算時，被告提出其登載之分類帳明細總表
    ，即已預先自行填載八月三十一日至九月十五日之帳目，但
    因雙方合夥關係至九十年八月二十四日即已終止，自應以八
    月二十四日為清算基準日，故證人林麗質乃於八月二十四日
    最後一筆帳目下方劃一條直線，以資區隔，並自八月三十一
    日起之帳目特別在旁標註「以下不算」之字樣，詎被告提出
    之分類帳竟將上開「以下不算」之字樣予以塗改刪除，致原
    審認定事實錯誤。2.查現金分類帳之貸方合計金額４７６２
    ３４，與會算單上４７６２３４之數字均為被告所填寫，但
    被告於會算單上則又記載八月份全月之最終支出為４７１１
    １１，已見被告記載現金分類帳不實，況九月十五日現金分
    類帳明細總表之借方（即收入）合計金額為「２１２２００
    」，但會算單上八月份全月之收入則全無「２１２２００」
    ，被告反而寫「0000000－0000」，足見不能僅
    單憑現金分類帳明細總表上與會算單上均有４７６２３４之
    記載，即認定雙方係於九十年九月十五日以後始清算完畢，
    而就會算單上明確結算租金扣除八月二十九日之存款餘額二
    十三萬五千一百五十三元之記載恝置不論。(四)退萬步言之，
    本件縱如原審所認定於雙方會算前，系爭帳戶八月二十九日
    之結餘二十三萬五千一百五十三元核屬被告所有（事實上，
    非被告所有，被告亦自承係公款，已如上述），但被告既不
    否認雙方會算時已同意以該款項抵付其應付之租金三十五萬
    元之一部分，則抵付後，該款項即屬告訴人所收之租金而歸
    告訴人所有，被告自不得再予提領，否則又何需於會算單上
    結算抵付租金？(五)依被告所提出之刑事答辯狀稱：「因此乃
    由被告保管該帳戶之存摺，而由告訴人丙○○保管謝雅婷該
    帳戶之印章（公訴意旨係認該謝雅婷之印章係由被告所持有
    ，顯然與事實不符，實際上被告從未持有該謝雅婷之印章）
    」等語，無非欲辯解其領取系爭十萬元係經告訴人同意，否
    則伊沒印章如何領款？然而事實上被告係同時保管系爭帳戶
    之存摺及印章，此從證人謝雅婷於原審審理時結證稱：「（
    印章由何人保管？）被告。將帳戶存摺印章都交給被告。」
    等語（偵查中亦為相同之證述）、證人林麗質於偵查中結證
    稱：「（幼稚園的印章及存摺係何人保管？）印章、存摺是
    由乙○○保管。」等語、被告於九十五年二月十六日寄予告
    訴人之鹿谷郵局第六號存證信函中自承：「雙方終止合夥日
    期乃是９０年１０月２１日，由本人當天與林麗質女士對完
    帳後，確認無誤並於９０年１０月２２日轉帳６６１３３，
    當時存款及印章均已交還謝家」一情、以及被告於偵查中供
    稱：「因為當時已經結帳完畢，存摺及印章也都返還了，所
    以他們才同意我再去領錢」等語，可見被告確係利用保管系
    爭帳戶存摺、印章之機會而提領系爭十萬元，事證明確，被
    告竟猶辯稱其未保管印章，被告擅於說謊、狡辯之個性，已
    見端倪，從而伊辯稱並無侵占犯行，自不可遽予採信。(六)本
    件被告既不否認曾於九十年八月三十日自系爭帳戶提領十萬
    元，則本件之爭點當在於被告領款前該帳戶於九十年八月二
    十九日之存款餘額二十三萬五千一百五十三元，究屬何人所
    有？被告認為屬於何人所有？經查：1.系爭帳戶之存款於九
    十年八月二十九日清算前屬合夥財產，於該日清算完畢後則
    歸告訴人所有，絕非被告個人之財產，其理由如下：證人謝
    雅婷於南投地方法院九十五年度投簡字第二二一號給付租金
    事件結證稱：「（問臺中商銀鹿谷分行000000000
    000號帳戶？何人設立？何人使用？）是我設立的，供兩
    造合夥經營幼稚園所使用，裡面的金錢都是兩造合夥財產」
    ；又被告於原審提出答辯狀亦稱：「因為該幼稚園設立之初
    ，尚未向縣政府為設立登記，且聘任告訴人丙○○女兒謝雅
    婷擔任會計，因此，有關該幼稚園之收入（即學生所繳交之
    學雜費）均存入上述以謝雅婷名義所設立之臺中商業銀行鹿
    谷分行第000000000000號帳戶內，而有關工程
    費用之支出，亦有該帳戶提領」、「該帳戶內於９０年８月
    ２５日以前之存款固屬合夥財產」；另被告於偵查中亦供稱
    ：「２３５１５３是謝雅婷存摺裡所剩餘的款項，該筆款項
    是公款，所以直接將該筆公款歸由丙○○所有，再將該筆款
    項從我必須支付的三十五萬元扣除…」由上可知，系爭帳戶
    內之存款二十三萬五千一百五十三元於清算前乃係屬合夥財
    產之公款，於清算後則歸告訴人所有，事證明確，原審見未
    及此，竟反認屬被告所有，其認定事實自與卷證資料不符。
    2.如上所述，被告明知該公款已歸告訴人所有，竟仍自系爭
    帳戶提款，自有侵占之主觀犯意及客觀行為，再由被告一再
    辯稱：告訴人丙○○同意支付被告十萬元之監工費，此係被
    告領取十萬元之由來，因為當時已經結帳完畢，存摺及印章
    也都返還了，所以他們才同意我再去領錢等語，益證被告主
    觀上亦認存摺之款項屬告訴人所有，非屬被告所有，否則其
    大可逕行領款，又何需徵得告訴人之同意，惟被告始終未能
    就其獲得告訴人同意領款乙節舉證以實其說，核被告所為自
    屬侵占無疑。(七)原審認雙方實際清算完畢之時點在九十年九
    月十五日之後，無非係以被告提出之現金分類帳明細總表記
    載至九月十五日為據，惟告訴人業已否認該表之真正，並稱
    其中關於八月三十一日以後之登載均是被告預先於八月二十
    九日前填寫，而參以被告於其上登載９／５水費２４６６元
    ，但水費收據所示九十年八月份之水費２４６６元、繳費日
    期則為九十年八月二十二日，足以佐證被告於現金分類帳明
    細總表登載不實，而其餘自八月三十一日起之收支，亦未見
    被告提出任何證據以實其說，自不得逕依上開現金分類帳之
    末尾日期，遽認清算完畢日應為九月十五日之後。(八)又原審
    雖認清算完畢日應為九月十五日之後，但就清算完畢時何以
    要扣除八月二十九日之存款餘額二十三萬五千一百五十三元
    ？而非扣九月十五日之後之十三萬五千一百五十三元？並未
    加以說明，再者依原審所認之時點，則於九月十五日之前系
    爭帳戶之存款即因尚未清算完畢，仍屬合夥財產之公款，並
    無疑義，被告擅自予以提領，又非用於合夥清算事務，怎非
    侵占？至於原審雖以告訴人同意被告應付之租金得以系爭帳
    戶之結餘二十三萬五千一百五十三元扣抵，作為該存款屬被
    告所有之論據，惟查帳戶結餘款於清算前係屬公款，已如上
    述，清算時雙方同意歸告訴人所有，但被告得以該金額抵付
    租金乙節，核屬兩造於清算時就合夥財產分配及租金抵充所
    為之協議，本於契約自由原則，亦可不受合夥比例之拘束，
    惟無論如何，於清算前並不改變其性質仍屬合夥財產，惟原
    審竟一面認清算完畢日為九十年九月十五日之後，一面又認
    清算前之系爭帳戶於八月二十九日存款屬被告自己之財產，
    其判決理由不無前後矛盾，因而認定被告不構成侵占罪，自
    有違誤。此外，被告雖翻異前詞改稱系爭帳戶之結餘早於九
    十年七、八月間清空歸零，九十年八月二十九日之存款均伊
    個人所有云云，惟參酌系爭帳戶自八十九年五月一日起至九
    十年十二月三十一日止之交易明細資料所示，系爭帳戶結餘
    從未歸零，益證被告所辯不實，不足採信。(九)被告自承系爭
    帳戶之存款係屬公款，雙方同意歸告訴人所有，但被告可扣
    抵同額之租金，則被告於明知存款已歸告訴人之情形下，仍
    提領存款，完全無視雙方清算之協議，原審竟謂不構成侵占
    ，造成被告一面享受租金減免二十三萬五千一百五十三元之
    利益，一面又獲取十萬元之利益，且毫無任何刑責，試問公
    理何在？本件檢察官起訴被告侵占之金額新臺幣壹拾萬元，
    其數目雖非龐大，惟被告就提領系爭十萬元之緣由說詞反覆
    ，浪費司法資源，而被告不僅侵占告訴人之財產，就連向告
    訴人承租房屋，被告亦積欠原告之租金拒不給付，除南投地
    方法院九十五年投簡字第二二一號民事判決主文所示金額，
    經聲請強制執行仍未完全清償外，被告另案積欠原告租金，
    原本南投地方法院九十七年投簡字第三四九號一審判決被告
    應給付告訴人一百十二萬五千元，被告不服上訴，經南投地
    方法院勸諭和解，被告應允給付告訴人之三十七萬五千元，
    被告嗣後亦拒不給付，凡此，均顯見被告態度不佳、惡性非
    輕。綜上所陳，原審諭知被告無罪，尚非允洽，謹請鈞院撤
    銷原判決，改論處被告罪刑，以障善良，而惟公義等語。惟
    細究檢察官之上訴理由與告訴人及其告訴代理人所提出之部
    分補充告訴理由不外僅係在爭執被告與告訴人就合夥財產清
    算完畢時點係在九十年八月二十四日或同年八月二十九日，
    並據此指摘原判決就合夥財產清算完畢時點認定為九十年九
    月十五日以後有所違誤，然原判決此部分論述之理由雖有不
    當，但仍無法證明被告涉有本件侵占犯行之結論則無二致已
    業如上述，檢察官與告訴人及其告訴代理人仍執此加以指摘
    ，自非可取；又本件被告與告訴人間就合夥財產清算給付方
    式與二人於合意終止當日另定之「租賃契約書」之租金給付
    、清算前系爭帳戶存入被告個人收入所得而發生合夥財產與
    被告個人所有財產混合等事宜互為結合，且依給付之計算方
    式可知，告訴人與其委任處理事務之證人林麗質均認為系爭
    帳戶中之金額二十三萬五千一百五十三元，亦即包括清算合
    夥財產完畢後就系爭帳戶內之賸餘財產與所存入被告個人收
    入所得總計之金額，核屬被告所得支配，因而得由被告應向
    告訴人給付之租金三十五萬元中予以扣除，則被告嗣後動用
    該帳戶中之金額，等同於支配自己財產，顯見被告主觀上並
    無為自己不法所有之意圖，尚難認符合侵占之構成要件等情
    ，同業如上述，告訴人及其告訴代理人上開所提出之其餘補
    充告訴理由，未憑證據一再空言爭執合夥財產會算完畢後系
    爭帳戶內之存款餘額應歸告訴人所有，而非屬被告可得支配
    之財產；及縱認系爭帳戶內之存款餘額為被告所有，但被告
    已同意以該款項抵付其應付之租金，則抵付後該款項即應歸
    屬告訴人所有等各節，均與事證不符而非屬的論，顯係置原
    判決已明白論斷之事項於不顧，片面主觀以推測或擬制之方
    法，再為質疑並逕行推斷被告涉有侵占犯行，亦乏所據，同
    不足採。又依舉證分配之法則，對於被告之成罪事項，應由
    檢察官負舉證義務，檢察官無法舉證使本院產生無合理懷疑
    之確信心證，縱被告所辯不足採信，亦不得因此反面推論被
    告之罪行成立，致違刑事舉證分配之法則，本案檢察官既不
    能舉證證明被告有上述犯行，而使本院獲得無庸置疑之確信
    心證，則本案依罪疑唯有利於被告原則，即應對被告為有利
    之認定。此外，復查無任何積極證據足資證明被告涉有侵占
    之犯行，揆諸上揭刑事訴訟法規定及判例意旨，被告本件被
    訴侵占之犯行要屬不能證明。從而檢察官循告訴人之請求以
    前開情詞提起本件上訴，指摘原判決不當，為無理由，應予
    駁回。
據上論斷，應依刑事訴訟法第三百六十八條，判決如主文。
本案經檢察官甲○到庭執行職務。
中    華    民    國    98    年    11    月    24    日
            刑事第九庭    審判長法  官  江  德  千
                                法  官  賴  妙  雲
                                法  官  許  旭  聖
以上正本證明與原本無異。
不得上訴。
                                書記官  紀  美  鈺
中    華    民    國    98    年    11    月    25    日


司法院資訊處製作；財團法人民間司法改革基金會備份。
